臺灣嘉義地方法院民事判決
110年度嘉簡字第645號
原      告  滙豐(台灣)商業銀行股份有限公司


法定代理人  麥康裕  


訴訟代理人  林錦輝律師
被      告  王振聲  
            王庭溪  
            王麗紅  
            王泳璽  
兼  上三人
訴訟代理人  陳素河  
上列當事人間請求塗銷分割繼承登記等事件，經本院於民國111
年5月18日言詞辯論終結，判決如下：
    主  文
一、被告間就被繼承人王吉光所遺如附表所示之不動產於民國10
    7年9月3日所為遺產分割協議之債權行及民國107年9月6日所
    為登記原因為分割繼承之物權行為，均應予撤銷。
二、被告陳素河就如附表所示之不動產於民國107年9月6日所為
    登記原因為分割繼承登記之所有權移轉登記應予塗銷。
三、訴訟費用由被告連帶負擔。
　　事實及理由
壹、程序事項
　　按訴狀送達後，原告不得將原訴變更或追加他訴。但請求之
    基礎事實同一、該訴訟標的對於數人必須合一確定時，追加
    其原非當事人之人為當事人者，不在此限，民事訴訟法第25
    5條第1項第2、5款定有明文。本件原告起訴時聲明為：㈠被
    告王振聲、陳**間就被繼承人王吉光所遺如附表編號1至3所
    示之房地，於民國107年8月4日所為遺產分割協議之債權行
    為，及107年9月6日所為登記原因為分割繼承之物權行為，
    均應予撤銷。㈡被告陳**就上揭房地於107年9月6日所為登記
    原因為分割繼承之所有權移轉登記應予塗銷。嗣獲悉被告陳
    **之姓名且得知王庭溪、王麗紅、王泳璽等人，亦為王吉光
    之繼承人，及所為遺產分割協議分割之遺產標的尚包含如附
    表編號4至12所示之土地，而本件訴訟標的對於被告全體須
    合一確定，遂追加王庭溪、王麗紅、王泳璽為被告並補正陳
    **之姓名為陳素河，併追加如附表編號4至12所示之土地為
    訴訟標的，而變更聲明如後述原告聲明。核原告請求之原因
    事實相同，且依其主張本件訴訟標的對於被告等人必須合一
    確定，依前揭規定，原告上開所為追加，於法相合，應予准
    許。
貳、實體事項　　
一、原告主張：被告王振聲積欠原告新臺幣（下同）385,582元
    及利息未清償（下稱系爭債務），此有鈞院108年度司執字
    第33216號債權憑證可稽。經原告向地政機關申請謄本發現
    如附表所示之不動產（下稱系爭遺產）原係被繼承人王吉光
    所有，其於107年8月4日死亡，被告王振聲未向法院聲請拋
    棄繼承，系爭遺產本應由被告王振聲、陳素河、王庭溪、王
    麗紅、王泳璽，即王吉光之繼承人共同繼承。詎被告王振聲
    因積欠原告債務，恐辦理繼承登記後為原告追索，竟與其餘
    被告於107年9月3日協議將系爭遺產分歸被告陳素河取得，
    並於107年9月6日就系爭遺產辦理分割繼承登記，係將繼承
    系爭遺產之權利無償讓與被告陳素河，有害於原告債權。為
    此，依民法第244條第1項、第4項之規定，提起本件訴訟，
    請求鈞院撤銷被告間就系爭遺產所為分割協議之債權行為及
    以分割繼承為原因辦理所有權移轉登記之物權行為，並請求
    被告陳素河將系爭遺產之所有權移轉登記塗銷等語。並聲明
    ：⒈被告間就被繼承人王吉光所遺如附表所示之不動產於107
    年9月3日所為遺產分割協議之債權行及107年9月6日所為登
    記原因為分割繼承之物權行為，均應予撤銷。⒉被告陳素河
    就如附表所示之不動產於107年9月6日所為登記原因為分割
    繼承登記之所有權移轉登記應予塗銷。
二、被告方面：
  ㈠被告王振聲則以：當初伊入監時，父親曾給伊一筆錢幫伊還
    地下錢莊，並言明以後財產不能再分，但僅為口頭約定，沒
    有證據。另伊現在仍積欠好幾家銀行債務，無能力償還原告
    等語。
　㈡被告陳素河、王庭溪、王麗紅、王泳璽則以：系爭遺產為被
    告陳素河之公公所留下，被告王振聲積欠原告債務，就拍賣
    他的部分就好，其他的希望能保留下來等語。　
三、本院之判斷：
  ㈠按民法第244條第1項之撤銷訴權，依同法第245條規定，自債
    權人知有撤銷原因時起，1年間不行使而消滅。該項法定期
    間為除斥期間，其時間經過時權利即告消滅。此項除斥期間
    有無經過，縱未經當事人主張或抗辯，法院亦應先為調查認
    定，以為判斷之依據。就此，本院依職權函查原告自107年1
    月1日起是否曾調閱附表所示之不動產之土地謄本及電子謄
    本一情，經核對結果原告自107年1月1日起至110年9月21日
    均無申請調閱附表所示不動產謄本之紀錄（見本院卷1第75
    至78、375至382頁），而原告起訴狀所附如附表編號1至3所
    示土地、建物之土地暨建物登記第二類謄本之列印日期分別
    為110年7月26日、110年1月28日等情，有原告提出的土地暨
    建物登記第二類謄本在卷可憑（見本院卷1第35至45頁），
    則原告於110年9月13日向本院提起本件訴訟，有本院收受原
    告起訴狀之收狀日期可稽（見本院卷1第5頁），自未逾1年
    之法定除斥期間，合先敘明。
  ㈡經查，原告主張被告王振聲積欠原告系爭債務未清償，王吉
    光死亡後遺有附表所示不動產，其繼承人即被告王振聲、陳
    素河、王庭溪、王麗紅、王泳璽均未拋棄繼承，而以達成遺
    產協議分割方式，將附表所示不動產均分歸被告陳素河取得
    ，並於107年9月6日辦妥分割繼承登記之事實，業據其提出
    本院108年度司執字第32263號債權憑證、442-7地號土地之
    地籍異動索引、442-7地號土地登記第二類謄本、188建號建
    物登記第二類謄本、442-13地號土地登記第二類謄本、家事
    事件查詢結果、296-1地號、296-3地號、296-5地號、296-6
    地號、297地號、300-1、300-5、300-16、300-17地號之土
    地登記第二類謄本及異動索引為證（見本院卷1第17至47、1
    77至203頁），並有本院嘉義簡易庭查詢表、嘉義市地政事
    務所函送的442-7地號、188建號公務用謄本、異動索引及10
    7嘉地111240登記申請案資料、財政部南區國稅局嘉義市分
    局檢送有關王吉光的遺產稅財產參考清單、嘉義縣水上地政
    事務所函送的296-1等9筆地號土地登記謄本、異動索引及10
    7上地登一63830登記申請案資料在卷可稽（見本院卷1第139
    、79至117、147至151、213至253、275至351頁），堪信為
    真實。
  ㈢按債務人所為之無償行為，有害及債權者，債權人得聲請法
    院撤銷之。債權人聲請法院撤銷時，得並聲請命受益人或轉
    得人回復原狀。民法第244條第1項、第4項分別定有明文。
    又按債權人得依民法第244條規定行使撤銷訴權者，以債務
    人所為非以其人格上之法益為基礎之財產上之行為為限，繼
    承權係以人格上之法益為基礎，且拋棄之效果，不特不承受
    被繼承人之財產上權利，亦不承受被繼承人財產上之義務，
    故繼承權之拋棄，縱有害及債權，仍不許債權人撤銷之（最
    高法院73年度第2次民事庭會議決議意旨參照）。再依據繼
    承權固為具有人格法益之一身專屬權利，惟於繼承人未拋棄
    繼承，而本於繼承與其他繼承人對於遺產全部為公同共有時
    ，該公同共有權已失其人格法益性質，而為財產上之權利。
    從而，繼承人間之遺產分割協議，係公同共有人間就公同共
    有物所為之處分行為，倘全部遺產協議分割歸由其他繼承人
    取得，對未分割取得遺產之該繼承人而言，形式上係無償行
    為，若害及債權人之債權實現，債權人應得提起民法第244
    條第1項之撤銷訴訟（臺灣高等法院暨所屬法院105年法律座
    談會民事類提案第6、7號研討結果參照）。因此，繼承權以
    人格法益為基礎，其拋棄溯及於繼承開始時發生效力，繼承
    人形同自始未取得被繼承人遺產，故對於繼承權之拋棄，債
    權人不得主張行使民法第244條之撤銷權；而遺產的分配協
    議則是繼承人已繼承取得遺產後，本於公同共有人之身分，
    對遺產所為之處分行為，該處分標的雖為蘊含人格屬性之遺
    產，但本質上仍屬財產之處分行為，故債權人以該行為有害
    及債權者，自得主張行使民法第244條之撤銷權，至於債權
    人之請求有無理由，則應於具體個案中調查審認是否符合該
    條規定之要件。又依據民法第244條第1、2項所稱之無償或
    有償行為，是以債務人與第三人間之行為有無互為對價關係
    之給付為其區別標準（最高法院101年度台上字第498號裁判
    意旨參照）；債權人行使民法第244條規定之撤銷權，以債
    務人之行為有害及債權，為其要件之一。此之所謂害及債權
    ，是指債務人之行為，致積極的減少財產，或消極的增加債
    務，因而使債權不能獲得清償之情形（最高法院81年度台上
    字第207號裁判意旨參照）。
  ㈣被告王振聲因積欠原告系爭債務暨利息未為清償，業據原告
    取得執行名義並據以聲請對被告王振聲強制執行未果，而被
    告王振聲名下於107年至109年間僅有一部93年出廠之汽車，
    別無其他財產等情，有被告王振聲稅務電子閘門財產所得調
    件明細表在卷可參，且被告王振聲亦自承現在仍積欠好幾家
    銀行債務，無能力償還原告等語（見本院卷1第393頁），堪
    認被告王振聲並無充裕之財產足以清償所負欠原告之前述債
    務，則被告王振聲將繼承取得如附表所示不動產之權利，無
    償讓與被告陳素河，顯以前揭遺產分割協議減少其積極財產
    ，害及原告債權之實現，原告依民法第244條第1項、第4項
    規定，請求撤銷被告間就被繼承人王吉光之遺產(即附表不
    動產）所為分割協議之債權行為，及就附表之不動產所為分
    割繼承登記之物權行為，暨請求被告陳素河塗銷附表之不動
    產之分割繼承登記，於法有據。至於被告王振聲前開抗辯，
    則未提出任何證據佐證，難認可採。
四、綜上所述，原告為被告王振聲之債權人，被告王振聲已陷於
    無資力，其就被繼承人王吉光遺留如附表所示之遺產所為分
    割協議之無償行為，顯有害及原告之前開債權，原告依民法
    第244條第1項、第4項規定，請求撤銷被告間就被繼承人王
    吉光所遺如附表所示之不動產所為分割協議之債權行為，及
    分割繼承登記之物權行為；並請求被告陳素河就上開如附表
    所示之不動產於107年9月6日所為登記原因為分割繼承登記
    之所有權移轉登記應予塗銷，均有理由，應予准許。
五、本件雖係屬民事訴訟法第427條第1項規定之簡易訴訟事件，
    所為被告敗訴之判決，然該判決內容性質上不適宜為假執行
    ，爰不依職權宣告假執行，附此說明。
六、訴訟費用負擔之依據：民事訴訟法第78條、第85條第2項。
中　　華　　民　　國　　111 　年　　6 　　月　　1 　　日
                  臺灣嘉義地方法院嘉義簡易庭
                                  法　官　周欣怡
以上正本係照原本作成。
如對本判決上訴，須於判決送達後20日內向本庭（嘉義市文化路
308之1號）提出上訴狀（均須按他造當事人之人數附繕本）。如
委任律師提起上訴者，應一併繳納上訴審裁判費。
中　　華　　民　　國　　111 　年　　6 　　月　　1 　　日
                                  書記官  葉芳如
附表：
編號 種類 遺產內容 權利範圍 1 土地 嘉義市○○○段000○0地號土地 3分之1 2 土地 嘉義市○○○段000○00地號土地 18分之1 3 建物 嘉義市○○○段000○號（門牌號碼嘉義市○區○○路000巷0號） 3分之1 4 土地 嘉義縣○○鄉○○段000○0地號土地 25分之2 5 土地 嘉義縣○○鄉○○段000○0地號土地 25分之2 6 土地 嘉義縣○○鄉○○段000○0地號土地 25分之2 7 土地 嘉義縣○○鄉○○段000○0地號土地 25分之2 8 土地 嘉義縣○○鄉○○段000地號土地 25分之2 9 土地 嘉義縣○○鄉○○段000○0地號土地 25分之2 10 土地 嘉義縣○○鄉○○段000○0地號土地 25分之2 11 土地 嘉義縣○○鄉○○段000○00地號土地 25分之2 12 土地 嘉義縣○○鄉○○段000○00地號土地 25分之2